---
title: "Cost-Volume-Profit(CVP)"
bibliography: pricing.bib
filters:
   - lightbox
lightbox: auto
editor_options: 
  chunk_output_type: console
knitr:
  opts_chunk: 
    echo: true
    waring: false
    collapse: true
    comment: "#>"  
---


# 개요

원가-조업도-이익(Cost-Volume-Profit, CVP) 분석에서 **이익(Profit)**이 조업도(Volume), 원가(Cost)의 변화에 어떻게 변화하는지 분석하는 경영학 기법으로 이를 통해서 목표 이익, 목표판매량, 목표매출액 등을 산출해볼 수 있다. 특히, 손익분기점에 도달하려면 몇개의 상품을 팔아야하는지 분석할 수도 있다.

원가는 고정비와 변동비로 구분하고 이익은 매출에서 비용을 제하면 구할 수고 조업도(Volume)는 기업의 활동정도로 제품 생산량, 노동시간, 기계작업시간 등으로 측정된다.

- 구성요소
    - 가격
    - 판매량
    - 단가(Unit Variable Cost)
    - 총고정비(Total Fixed Cost)
    - Product(Sales) Mix

* 목표이익 = (가격 - 비용) X 목표판매량 - 총고정비용

# 손익분기점 방법

손익분기접(Break-Even)은 이익도 손해도 없는 상황으로 다양한 방식으로 계산을 할 수 있다.

[출처: [@cafferky2010breakeven] ]{.aside}

## 총비용 방법

- 손익분기점: 총비용 = 총매출
  - 총비용 = 고정비용 + 변동비용
  - 총매출 = 판매량 X 단가


```{r}
library(tidyverse)
library(testthat)

fixed_costs    = 520000
variable_costs = 1105000
total_costs    = 1625000

test_that("총원가 = 고정비 + 변동비", {
  expect_equal(fixed_costs + variable_costs, total_costs)
})

total_costs <- fixed_costs + variable_costs
total_revenue = 1625000

test_that("총매출 - 총원가 = 0", {
  expect_equal(total_revenue - total_costs, 0)
})
```
  
  
## 공헌이익 방법

공헌이익(Contribution Margin)은 제품가에서 변동비를 뺀 값으로 다음과 같이 표현한다.

$$\text{(단위) 공헌이익 =  단위 가격 - 단위 변동비}$$

- 고정비: 520,000
- 단위 가격: 25
- 단위 변동비: 17
- (단위) 공헌이익: (25-17) = 8


문제는 판매량이 얼마가 되어야 최소 손실을 보지 않게 될까?
수식으로 표현하면 다음과 같이 구할 수 있다.

$520,000 - (25-17) * volume = 0$

방정식을 풀면 다음과 같이 구할 수 있다.

$volume = \frac{520,000}{8} = 65,000$

```{r}
sales_fn <- function(volume) (25-17) * volume - 520000

be_volume <- uniroot(sales_fn, lower = 0, upper = 100000)$root
be_volume
```

시각적으로 나타내면 다음과 같다.

```{r}
tibble(volume = seq(0, 100000, 100)) %>% 
  mutate(profit = map_dbl(volume, sales_fn)) %>% 
  ggplot(aes(x = volume, y = profit)) +
    geom_line() +
    scale_x_continuous(labels = scales::comma) +
    scale_y_continuous(labels = scales::comma) +
    theme_bw(base_family = "NanumGothic") +
  labs(title = "손익분기점 판매량 - 공헌이익 방법",
       x = "판매량",
       y = "이익") +
    geom_hline(yintercept = 0, color = "gray50") +
    geom_point(aes(x= be_volume, y = 0), size = 3, color = "blue") +
    annotate("text", x = 80000, y = -50000, 
             label = glue::glue("손익분기점: {scales::comma(be_volume)}"), 
             size = 5, color = "blue")  
  
```

## 목표 이익 방법


손익분기점에 맞추는 것이 목표가 아니고 사업에서는 이익을 남기는 것이 목표라서 다음과 같이 목표 이익을 더하여 목표이익을 달성하는데 필요한 판매수량을 계산한다.

예를 들어 고정비(즉, 투자)의 10%를 목표로 삼아 목표달성을 위해 필요한 판매량을 계산해보자.


$$\text{목표이익 달성을 위한 판매수량} = \frac{고정비용+목표이익}{(단위) 공헌이익}$$

- 고정비: 520,000
- 단위 가격: 25
- 단위 변동비: 17
- (단위) 공헌이익: (25-17) = 8
- 목표이익: 52,000

수식으로 정리하여 방정식을 풀면 판매량을 다음과 같이 계산할 수 있다.


$$\frac{520,000 + 52,000}{8} = 71,500$$

이것을 확대하면 다른 사항도 고려하여 목표를 달성하는데 필요한 판매목표수량을 계산할 수 있다.


- 고정비: 520,000
- 단위 가격: 25
- 단위 변동비: 17
- (단위) 공헌이익: (25-17) = 8
- 이익관련 전체 목표
    - 목표이익: 52,000
    - 우선주 배당: 13,000
    - 일반주 배당: 20,000

$$\frac{520,000 + 52,000 + 13,000 + 20,000}{8} = 75,625$$
    
프로그래밍을 통해 다음과 같이 계산할 수 있다.

```{r}
fixed_costs = 520000
desired_profit = 52000
dividends_prefer = 13000
dividends_common = 20000

contribution_margin = (25-17)

cm_be_volume <- (fixed_costs + desired_profit + dividends_prefer + dividends_common) / contribution_margin

test_that("목표이익 검정", {
  expect_equal(cm_be_volume, 75625)
})
```

시각화를 통해서 상기 사항을 다음과 같이 확인할 수 있다.

```{r}
# 고정비, 목표이익, 배당 함수 --------
fixed_cost_fn <- function(volume) (25-17) * volume - 520000
desired_profit_fn <- function(volume) (25-17) * volume - 520000 - 52000
dividend_fn <- function(volume) (25-17) * volume - 520000 - 52000 - 13000 - 20000

# 시각화를 위한 데이터프레임
goals_tbl <- tibble(volume = seq(0, 100000, 100)) %>% 
  mutate(fixed_cost    = map_dbl(volume, fixed_cost_fn),
         desired_profit = map_dbl(volume, desired_profit_fn),
         dividend       = map_dbl(volume, dividend_fn)) %>% 
  pivot_longer(fixed_cost:dividend) %>% 
  mutate(name = factor(name, levels = c("fixed_cost",
                                        "desired_profit",
                                        "dividend"),
                       labels = c("고정비", "목표이익", "배당")))


fixed_cost_bep <- uniroot(fixed_cost_fn, lower = 0, upper = 100000)$root
desired_profit_bep <- uniroot(desired_profit_fn, lower = 0, upper = 100000)$root
dividend_bep <- uniroot(dividend_fn, lower = 0, upper = 100000)$root

# 시각화
goals_tbl %>% 
  ggplot(aes(x = volume, y = value, color = name)) +
    geom_line() +
    scale_x_continuous(labels = scales::comma) +
    scale_y_continuous(labels = scales::comma) +
    theme_bw(base_family = "NanumGothic") +
  labs(title = "손익분기점 판매량 - 목표이익달성",
       x = "판매량",
       y = "이익",
       color = "구분") +
    geom_hline(yintercept = 0, color = "gray50") +
    geom_point(aes(x= fixed_cost_bep, y = 0), size = 3, color = "blue") +
    geom_point(aes(x= desired_profit_bep, y = 0), size = 3, color = "green") +
    geom_point(aes(x= dividend_bep, y = 0), size = 3, color = "red") +
    annotate("text", x = 55000, y = 50000, 
             label = glue::glue("{scales::comma(fixed_cost_bep)}"), 
             size = 4.5, color = "blue") +
    annotate("text", x = 85000, y = 30000, 
             label = glue::glue("{scales::comma(desired_profit_bep)}"), 
             size = 4.5, color = "green") +
    annotate("text", x = 85000, y = -50000, 
             label = glue::glue("{scales::comma(dividend_bep)}"), 
             size = 4.5, color = "red") +
  scale_color_manual(values = c("blue", "green", "red")) 

```

    
# 고정비와 변동비 구분

고정비와 변동비를 구분할 수 있으면 순익분기점을 추정하는데 큰 도움이 된다. 
대표적인 방법으로 선형회귀식을 통해 고정비와 변동비를 추정할 수 있다.

선형회귀식을 계산하는데 필요한 것이 데이터다. 만약, 판매량과 총비용에 대한 데이터가 관측점별로 준비되어 있다면 이를 활용하여 상대적으로 데이터에 기반하여 고정비와 변동비를 정확히 도출할 수 있다. 즉, 연도별 총비용 데이터와 판매량 데이터를 통해 고정비와 변동비를 선형회귀모형을 통해 추정할 수 있다.

$$Y_{총비용} = \alpha_{고정비용} + \beta_{변동비} \times 판매량$$

```{r}
library(tidyverse)
library(broom)

cost_tbl <- tribble(~"연도", ~ "판매량", ~"총비용",
                    2010, 160, 2700,
                    2011, 170, 2795,
                    2012, 150, 2610,
                    2013, 140, 2500,
                    2014, 180, 2800)

cost_lm <- lm(총비용 ~ 판매량, data = cost_tbl)
  
coef_tbl <- broom::tidy(cost_lm)

fixed_cost_intercept <- coef_tbl %>% filter(term == "(Intercept)") %>% pull(estimate)

variable_cost_slope <- coef_tbl %>% filter(term == "판매량") %>% pull(estimate)
```


상기 데이터를 통해 해당 기업 변동비와 고정비를 추정하면 다음과 같다.

$$Y_{총비용} = `r scales::comma(fixed_cost_intercept)` + `r variable_cost_slope` \times 판매량$$

- 고정비용: `r scales::comma(fixed_cost_intercept)`
- 변동비용: `r variable_cost_slope`


